【裁判字號】    97,訴,1573
【裁判日期】    970825
【裁判案由】    清償債務
【裁判全文】
臺灣板橋地方法院民事判決              97年度訴字第1573號
原      告  乙○○
被      告  甲○○
上列當事人間請求清償債務事件，經本院於民國97年8 月11日言
詞辯論終結，判決如下：
    主  文
被告應給付原告新台幣捌拾萬元及自民國九十七年五月十日起至
清償日止，按週年利率百分之五計算之利息。
原告其餘之訴駁回。
訴訟費用由被告負擔十分之六，餘由原告負擔。
    事實及理由
一、原告主張：被告前向原告借款，尚積欠新臺幣（下同）141
    萬元未清償，兩造於民國88年4 月22日協議由被告分期按月
    清償，並由被告開立本票18張交付原告以為清償，本票之票
    期係自88年5 月7 日起，每月1 張，前8 張面額均為5 萬元
    ，後10張面額均為10萬元，惟屆期均未兌現。本票因為搬家
    ，所以原告都已經遺失等語，故依兩造上開88年4 月22日所
    為之協議提起本訴，併為聲明：被告應給付原告141 萬元，
    及自支付命令送達翌日起至清償日止，按年息5%計算之利息
    。
二、被告則以：原告是地下錢莊，被告因為生意失敗，所以才向
    原告借錢，被告都是開公司票向原告借款，原告以高利息借
    款給被告，被告欠原告的錢並沒有那麼多。最初被告是向原
    告借款140 多萬元，卷內所附協議書的確是被告所簽名，被
    告也有開出本票給原告，但是被告已清償的部分，原告持有
    的票都已經還給被告，只剩下80萬元的票沒有取回，所以被
    告只剩下80萬元未清償，尚必須再扣除原告騙走被告價值20
    萬元冷氣，被告才願意和解，因為後來原告有請討債公司騙
    走被告一批冷氣。討債公司開了一家管理公司，該公司有請
    被告去裝一批冷氣，但是沒有付款，這批冷氣價值20萬元等
    語資為抗辯。併為答辯聲明：原告之訴駁回。
三、按民法第320 條規定：「因清償債務而對於債權人負擔新債
    務者，除當事人另有意思表示外，若新債務不履行時，其舊
    債務仍不消滅。」是因清償債務而對於債權人負擔新債務者
    ，除當事人另有意思表示外，若新債務不履行時，其舊債務
    固仍不消滅。惟必債務人不履行新債務時，債權人始得請求
    其履行舊債務。換言之，債權人欲請求履行舊債務，須以債
    務人不履行新債務為前提要件。故債權人應先請求履行新債
    務，必須新債務未獲履行，始得請求履行舊債務。（最高法
    院85年度台上字第387 號、84年度台上字第2016號裁判要旨
    參照）。本件原告主張被告前向其借款141 萬元未清償，兩
    造遂於88年4 月22日簽立協議書，協議由被告開立本票18紙
    交付原告以分期清償，被告並已依該協議開立本票交原告收
    執之事實，業據提出協議書影本1 份為證，並為被告所不爭
    執，堪信為真實。惟就原告主張系爭借款141 萬元被告均未
    清償，被告依上開協議書所交付之本票亦均未兌現一節，被
    告僅自認尚有80萬元之款項未清償，並辯稱：其已清償的部
    分，原告所持有之本票都已經還給被告等語。經查：兩造於
    88年4 月22日簽立之協議書，係約定：「一因甲○○先生（
    即被告）積欠乙○○（即原告）債務一百四十一萬元整，今
    雙方有意處理此筆債務，甲○○願以每月攤還方式處理。二
    處理方式以開立每月七日本票支付欠款。三開立五萬元本票
    八張、十萬元本票十張。四雙方達成協議，恐口無憑，特立
    此書，願雙方皆能照協議進行償還債務。若無法履行願負法
    律責任。本票號碼：NO.108203 、.... 。 」是被告依上開
    協議簽發本票交付原告，當係用以清償舊債務即借款債務，
    如該本票屆期經提示不獲兌現，其舊債務固不消滅。惟按票
    據上權利之行使，與票據之占有，在票據法上有不可分離之
    關係，非持有票據之執票人，不得行使票據上之權利（最高
    法院66年台上字第636 號判例要旨、92年度台上字第753 號
    裁判要旨參照）。本件被告既係開立本票予原告收執以清償
    借款債務，而負擔該票款之新債務，則原告欲請求被告履行
    借款債務，即應先請求履行票款債務；而原告請求履行票款
    債務，乃行使票據上之權利，自應提出本票原本以證明其權
    利存在。雖原告主張被告上開所開立之本票18紙屆期均未兌
    現，然為被告所否認，並辯稱其僅餘80萬元未清償，其餘已
    清償之票據均已取回等語。則原告即應就超過80萬元部分之
    票據債權存在，先負舉證之責。惟原告並無法提出本票原本
    以證明其為執票人，自不得認其票據權利仍存在。則不論原
    告依兩造協議請求被告清償票款債務，或清償借款債務，除
    其中80萬元因業經被告自認而毋庸舉證外，逾80萬元部分，
    依前開最高法院裁判要旨，則屬無據，應予駁回。
四、至被告另辯稱：後來原告有請討債公司騙走被告一批冷氣。
    討債公司開了一家管理公司，該管理公司有請被告去裝一批
    冷氣，但是沒有付款，這批冷氣價值20萬元，應予扣除一節
    ，為原告所否認。而按民法第334 條第1 項前段規定：「二
    人互負債務，而其給付種類相同，並均屆清償期者，各得以
    其債務，與他方之債務，互為抵銷。」故得供債務人抵銷之
    債權，須為對於自己債權人之債權，而不得以對於他人之債
    權，對於債權人為抵銷（最高法院49年台上字第125 號判例
    要旨參照）。本件被告對其上開所辯，並未能舉證以實其說
    ，且縱其所稱某管理公司向其買受冷氣一批而未給付價金一
    節為真，被告亦係對向其買受該批冷氣之公司有價金債權，
    而非對原告有請求給付價金之權利，自不得以該債權主張抵
    銷本件對原告所負之債務。是其本件所為抵銷之抗辯，並無
    理由。
五、從而，原告依兩造之協議，請求被告給付80萬元及自支付命
    令送達翌日即97年5 月10日起至清償日止，按年息5%計算之
    利息為有理由，應予准許。逾上開部分之請求，為無理由，
    應予駁回。
六、因本案事證已臻明確，兩造其餘主張、陳述及所提之證據暨
    攻擊防禦方法，經本院審酌後，認均與本案判斷結果無影響
    ，毋庸再予一一審酌，附此敘明。
七、結論：本件原告之訴為一部有理由，一部無理由，依民事訴
    訟法第79條，判決如主文。
中    華    民    國    97    年    8     月    25    日
                  民事第一庭    法  官  黃信樺
以上正本係照原本作成
如對本判決上訴，須於判決送達後20日內向本院提出上訴狀
中    華    民    國    97    年    8     月    25    日
                                書記官  李佳靜


司法院資訊處製作；財團法人民間司法改革基金會備份。
